【裁判字號】    96,簡,454
【裁判日期】    970131
【裁判案由】    徵收補償
【裁判全文】
臺中高等行政法院判決
                                九十六年度簡字第四五四號
原      告  甲○○
參  加  人  乙○○
被      告  台中市政府
代  表  人  丙○○
訴訟代理人  己○○
            戊○○
            丁○○
上列當事人間因徵收補償事件，原告不服內政部中華民國九十六
年九月五日台內訴字第○九六○一一七二五○號訴願決定，提起
行政訴訟。本院判決如下︰
    主  文
原告之訴駁回。
訴訟費用由原告負擔。
    事  實
甲、事實概要：緣被告為辦理台中市○○號道路（嶺東路－縣市
    ○段）工程用地，派員辦理地上物查估作業，原告於民國九
    十四年一月十七日及二月十四日向被告提出陳情，要求對其
    坐落徵收範圍內之台中市○○區○○段二九四之二地號持分
    土地上農作物予以複查，經被告以九十四年三月廿二日府經
    農字第○九四○○四七六八八號函復略以：上開土地於九十
    三年前尚無福木、雞蛋花等植裁，依「台中市辦理徵收土地
    農作物水產養殖物、畜禽類補償遷移費查估基準」第三條第
    二項第三點「觀賞花木於徵收公告一年內移植者，視同特小
    級計算補償。」之規定，其地上農作物補償依規一律以「特
    小級」計算辦理等語。原告復於九十四年四月十一日提出陳
    情，被告以九十四年四月十五日府經農字第○九四○○六三
    二六六號函復略以：以九十四年三月廿二日府經農字第○九
    四○○四七六八八號函辦理，不再予複查等語。原告不服，
    提起訴願，經內政部九十五年九月一日台內訴字第○九五○
    一一六八四一號訴願決定以系爭農作物未經被告予以價購或
    徵收，是查估之相關行為皆為辦理價購或徵收之前置作業，
    屬事實行為，尚非屬行政處分為由，予以訴願不受理。嗣被
    告以九十六年五月三日府建土字第○九六○○九八四五○號
    函知原告於九十六年五月廿一日上午九時至十二時至被告所
    屬建設局土木課辦理農作物補償費領款手續。原告不服，提
    起訴願，遞遭決定不受理，遂提起本件行政訴訟。
乙、兩造聲明：
一、原告聲明求為判決：(一)原處分及訴願決定均撤銷。(二)被告應
    依實地查估結果與紀錄，重計補償費並補發。
二、被告聲明求為判決：原告之訴駁回。
丙、兩造之陳述：
壹、原告起訴意旨略以：
一、原告之父即參加人於九十一年五月十八日起，即於坐落台中
    市○○區○○段二九四地號原告持分土地（後劃入特三號道
    路用地部分被分割為同段二九四之二地號土地，下稱系爭土
    地）種植福木與細葉欖仁，同年七月種植雞蛋花，九十二年
    春繼續種植櫻花與香蕉，樹苗均為參加人所購買。九十四年
    一月十八日被告為辦理台中市○○號道路用地上作物補償，
    經派員會勘查估原告上項農作物種類、規格及數量，其中查
    估福木高○．五公尺以上者計一七三棵，留有詳細會勘查估
    紀錄由被告存卷。
二、系爭土地乾旱貧瘠，福木生長緩慢，且一年存活率僅九成，
    致九十四年一月十八日查估時多數高度仍在○．五公尺上下
    ，因參加人當年為利水土保持而採挖坑深植，故將歷年來沖
    積於福木根部之泥土略予清理，以彰顯福木實際高度，而後
    自測高○．五公尺以上者有三五一棵，方於九十四年一月廿
    四日向被告申請派員複查。然九十四年一月卅一日到場複查
    人員並未實際丈量統計，僅對其中數棵福木與雞蛋花根部開
    挖至根部完全裸露並拍照後即離去，並告知參加人將擇期會
    同相關單位複查。惟被告尚未複查，即以九十四年二月四日
    府經農字第○九四○○二○四五九號函復略以上開農作物有
    部分遭過度刨開覆土達十五公分之多，以求提高補償金額，
    此非屬一般種植常態，故仍以九十四年一月十八日查估數量
    、種類規格為準。故原告於同年二月十四日向被告代表人陳
    情，要求切實複查，被告再以九十四年三月廿二日府經農字
    第○九四○○四七六八八號函復略以上開農作物為徵收公告
    後一年內所種植，一律以「特小級」辦理等語，至此被告逕
    對前揭九十四年二月四日函示結論予以否定。九十四年三月
    廿四日參加人求見被告經濟局長，指示翌日（同年月廿五日
    ）派員複查，但是日複查人員卻攜帶一支特製底部橫木寬八
    五公分之倒Ｔ字型測量尺（即量尺下端接觸地面直徑有八五
    公分長），經參加人當場抗議無效，複查人員仍堅持以之測
    量，複查結果福木高○．五公尺以上者有二一七棵，仍高出
    九十四年一月十八日同級之一七三棵，增加四四棵，總數則
    由九十四年一月十八日查估之五六五棵，減為五四二棵，參
    加人並無於該複勘紀錄內簽註異見，更證實原告請求複查並
    非無理取鬧。原告對於本件作物之補償數量不爭執，主要係
    爭執作物補償等級之認定。
三、系爭土地為黃土，原告作物皆為綠色且間距雷同，九十四年
    三月廿二日府經農字第○九四○○四七六八八號函所提及九
    十二年十月之空照圖，在原告持份土地範圍內有規則性小綠
    點，南端更有明顯之綠色物，由此證實前揭各項農作物於九
    十二年十月前即已種植，從而九十四年三月廿二日函各項指
    摘全是抹殺事實。又原告農地南端係種植成長較快之細葉欖
    仁與櫻花，北面是生長較慢之福木，因此九十二年及以後之
    航照圖顯示南端之綠色區塊大於北側。原處分所根據者即為
    九十四年三月廿二日函之陳述與結論，引用九十四年一月十
    八日之查估結果，其中福木則引用九十四年三月廿五日會勘
    紀錄中之農作物種類與棵數，未再區分規格等級，全部依「
    特小級」計算補償，明顯違法濫權。
貳、被告答辯意旨略以：
一、原告於九十四年一月十七日起至七月廿五日期間不斷陳情要
    求再複查，被告分別於九十四年一月十八日會同原告現場查
    估、一月卅一日及三月廿五日會同原告會勘複查、三月八日
    訪談與公文函覆等，對於原告以多次變異種植模式，一再陳
    情顯屬不合理，故被告不依其陳情訴求。又本件依「台中市
    辦理徵收土地農作物水產養殖物、畜禽類補償遷移費查估基
    準」第三條第二項之第三點規定辦理補償。至鈞院詢及系爭
    土地及其上農作物徵收情況乙節，按本件徵收土地部分協議
    價購不成，於九十四年五月辦理強制徵收，農作物部分沒有
    談協議價購。徵收土地時並無公告徵收農作物，係因當時農
    作物部分在異議當中。而本件農作物部分因沒有辦理公告徵
    收，被告即逕通知作物補償費發放，如原告有異議，被告即
    會補辦徵收，但原告也有來領補償費。一般而言，如土地徵
    收協議價購不成，就辦強制徵收，農作物部分亦一同辦理。
    土地部分地價補償所有權人，地上物部分應補償其權利歸屬
    之人。
二、現場複查時，參加人即原告之父乙○○（耕作者）陳述九十
    一年五月、六月所植農作物福木高度均約為十至十五公分，
    又被告訪談查證，販苗花坊口頭陳述「從未出售十至十五公
    分福木苗」，及無法證實本件之福木為其當時所售。且本件
    地上農作物補償，原告為提高福木補償費單價而作刨開根部
    覆土以求植株高度增加之行為外，且由不同日期拍攝之現場
    照片中，明顯看出九十四年三月至九十六年五月期間內作物
    生長倍增，同時上述刨土行為，反而露出福木根部（培土）
    及未發育之根系，更證實該等作物為「新植」，絕非種植達
    兩年以上。原告雖聲明「雞蛋花」種植達兩年等語，但被告
    現場勘查並加以採樣挖掘，發現係為新插枝，根系與頂部皆
    尚未發育，原告即改稱枯死再補植，但現場雞蛋花卻全為同
    一時間新植，原告所言反覆不一不足採信。又經比對行政院
    農委會農林航空測量所拍攝之航照圖片資料顯示，九十一年
    、九十二年十月、九十三年九月現場土地為「種植短期作物
    之犁田狀態」，與九十四年現場勘查種植作物狀態明顯不同
    。卷內空照圖所示之綠點可能是雜木，而非系爭農作物。又
    九十四年查估時系爭土地上連一根雜草就沒有，經過半年後
    再去現場拍照時，樹木旁邊都已長雜草，半年之間系爭土地
    上植物之生長狀況差別已如此大，故原告所稱福木已種植三
    年不可採。以上各項理由與佐證等說明原告之農作物並非於
    九十一年五月、六月開始種植，確為一年內「新植」，依上
    開查估基準第三條第二項之第三點規定：「觀賞花木於徵收
    公告一年內移植者，視同特小級計算補償。」故如為公告徵
    收後一年內所種植者，不論高度為何，均視為特小級。被告
    當初查估時每棵作物均有丈量，對本件地上農作物補償以九
    十四年三月廿五日查估之種類、數量為準，並依規一律以「
    特小級」計算，認事用法應無違誤。至補償細目如下：
    (一)喬木類：福木特小級每棵一三○元，補償五四二棵。細葉
    欖仁特小級每棵五五元，補償四九棵。櫻花特小級每棵五五
    元，補償二一棵。雞蛋花特小級每棵四四元，補償一六五棵
    。(二)果樹類：香蕉特小級每棵四四元，補償七棵。
參、參加人陳述略以：系爭作物為參加人所種植，被告應給付原
    告補償金差額約為八萬元左右。被告已給付補償金八一、八
    七八元予原告，而原告已將該等補償金交給參加人，本件僅
    請求差額部分。福木與細葉欖仁於九十一年即種植，櫻花於
    九十二年時種植，因福木的生長比較緩慢，系爭土地上南側
    的細葉欖仁、櫻花生長比較快，九十一年的空照圖看起來雖
    都差不多，但九十二年的空照圖，因細葉欖仁、櫻花生長比
    較快，所以南側綠色看起來比較清楚，北側綠色比較不清楚
    ，可證實細葉欖仁與福木於九十一年時就已經種植，櫻花於
    九十二年初種植。
    理  由
一、本件原告訴請被告查估系爭農作物，應再補償原告之費用為
    八萬多元，被告雖稱為六萬多元，惟金額均未滿二十萬元，
    訴訟標的價額既未逾二十萬元，依行政訴訟法第二百二十九
    條第一項之規定及司法院九十二年九月十七日院台廳行一字
    第二三六八一號令，應適用簡易程序，合先敘明。
二、本件被告為辦理台中市○○號道路（嶺東路－縣市界段）工
    程用地，派員辦理地上物查估作業，原告於九十四年一月十
    七日及二月十四日向被告提出陳情，要求對系爭土地上農作
    物予以複查，經被告以九十四年三月廿二日府經農字第○九
    四○○四七六八八號函復略以：上開土地於九十三年前尚無
    福木、雞蛋花等植裁，依「台中市辦理徵收土地農作物水產
    養殖物、畜禽類補償遷移費查估基準」第三條第二項第三點
    「觀賞花木於徵收公告一年內移植者，視同特小級計算補償
    。」之規定，其地上農作物補償依規一律以「特小級」計算
    辦理等語。原告復於九十四年四月十一日提出陳情，被告以
    九十四年四月十五日府經農字第○九四○○六三二六六號函
    復略以：以九十四年三月廿二日府經農字第○九四○○四七
    六八八號函辦理，不再予複查等語。原告不服，提起訴願，
    經內政部九十五年九月一日台內訴字第○九五○一一六八四
    一號訴願決定以系爭農作物未經被告予以價購或徵收，是查
    估之相關行為皆為辦理價購或徵收之前置作業，屬事實行為
    ，尚非屬行政處分為由，予以訴願不受理。嗣被告以九十六
    年五月三日府建土字第○九六○○九八四五○號函知原告於
    九十六年五月廿一日上午九時至十二時至被告所屬建設局土
    木課辦理農作物補償費領款手續。原告不服，提起訴願，遞
    遭決定不受理，遂提起本件行政訴訟，訴稱如事實欄所載。
三、關於本件原告請求撤銷原處分及訴願決定部分，按原告不服
    被告以九十六年五月三日府建土字第○九六○○九八四五○
    號函，提起訴願，惟按「人民因中央或地方機關之違法行政
    處分，認為損害其權利或法律上之利益，經依訴願法提起訴
    願而不服其決定者，得向高等行政法院提起撤銷訴訟。」為
    行政訴訟法第四條第一項所明定。是提起行政訴訟者以受違
    法之行政處分為前提。又所謂行政處分，係指中央或地方機
    關就公法上具體事件所為之決定或其他公權力措施而對外直
    接發生法律效果之單方行政行為，訴願法第三條第一項亦有
    明文。被告上開函件（本院卷十二頁）之內容，係通知原告
    於九十六年五月廿一日上午九時至十二時至被告所屬建設局
    土木課辦理農作物補償費領款手續，並非核定原告之農作物
    補償費數額，而係已核定應補償原告之農作物補償費數額，
    通知原告前往領取，亦非對原告之請求之事項有所准駁，應
    屬單純事實之敘述，既不因該項敘述或說明而生何法律上之
    效果者不發生獨立之法律效果，自非行政處分。原告如對被
    告核定原告之農作物補償費數額，有所爭執，自應於接獲被
    告核定該補償費通知後三十日內提起訴願（被告該通知如未
    記載不服原處分之救濟方法及期間，致相對人或利害關係人
    遲誤者，依行政程序法第九十八條第三項規定，如自處分書
    送達後一年內聲明不服，視為法定期間內所為），是原告對
    被告九十六年五月三日府建土字第○九六○○九八四五○號
    函，提起訴願，訴願機關以原告逾期提起訴願，予以不受理
    ，理由雖有不同，結論並無二致，仍應予以維持，本件原告
    訴請訴願決定及原處分（指被告上開函件）均撤銷，自與法
    不合，併予本件判決駁回。
四、關於原告請求被告應依實地查估（系爭土地上之農作物）結
    果與紀錄，重計（農作物）補償費並補發之部分，按依土地
    徵收條例第三十條第一項及第三十一條第二項之規定，土地
    與農作改良物係分別辦理徵收及補償，農作改良物被徵收時
    ，政府所發給之補償費，乃屬該農作改良物之代替利益，其
    應受之補償與土地補償無關，土地所有人並非當然有領取權
    （最高法院八十六度台上字第二八八九號判決意旨參照）。
    經查，本件系爭土地雖係原告所有，但土地上之農作改良物
    則為原告之父乙○○即本件原告參加人所種植及為其所有，
    此為原告及參加人所是承，即地上農作物收取權人係參加人
    ，是系爭土地上之農作改良物，應由被告對參加人徵收與補
    償，原告並非受該農作改良物補償之人，原告既非系爭土地
    上之農作改良物收取權人（參加人請求本院為本件參加人或
    追加為原告，經本院當庭對之闡明，參加人陳稱其為本件參
    加人而非追加原告），其請求被告應依實地查估結果與紀錄
    ，重計補償費並補發，自為無理由，應予駁回。又依行政訴
    訟法第八條所規定因公法上原因發生財產上之給付，而提起
    一般給付訴訟，其請求金錢給付者，須以該訴訟可直接行使
    給付請求權時為限，如依實體法之規定，尚須先由行政機關
    核定或確定其給付請求權者，則於提起一般給付訴訟之前，
    應先提起課予義務訴訟，請求作成核定之行政處分，本件被
    告為辦理土地及農作改良物之徵收及核定發放補償之機關，
    對土地上之農作改良物徵收，應依相關規定予以查估，再予
    核定補償費並對農作改良物所有人發放之，又被告稱本件農
    作物尚未辦理徵收（本院卷五十頁準備程序筆錄），原告請
    求被告補發補償費，自應俟被告對農作改良物為徵收後，請
    求被告作為核定，如經被告否准，再對被告提起課予義務訴
    訟，請求判命被告作成核准補發補償費之處分，是原告逕而
    請求被告補發農作改良物補償費，亦屬無據；另本件依兩造
    到庭所述各節及卷內資料，其事證已臻明確，本院認無經言
    詞辯論之必要，爰不經言詞辯論而判決之，兩造間其他主張
    及陳述，與本件判決結果，不生影響，爰不一一論究，均併
    予敘明。
據上論結，本件原告之訴為一部不合法，一部無理由，依行政訴
訟法第二百三十三條第一項、第二百三十六條、第一百九十五條
第一項後段、第九十八條第一項前段，判決如主文。
中    華    民    國    97    年     1    月    31    日
                臺中高等行政法院第四庭
                                法  官  許  武  峰
以上正本證明與原本無異。
如不服本判決，應於判決送達後20日內，以本訴訟事件所涉及之
法律見解具有原則性者，始得向本院提出上訴狀並表明上訴理由
，經最高行政法院許可，否則不得上訴；如於本判決宣示後送達
前提起上訴者，應於判決送達後20日內補提上訴理由書（均應依
對造人數提出繕本）。
中    華    民    國    97    年    2    月      1    日
                                書記官  莊  啟  明


司法院資訊處製作；財團法人民間司法改革基金會備份。
